臺灣臺北地方法院民事判決　九十年度訴字第四八○一號
　　原　　　告　乙○○
　　被　　　告　甲○○
右當事人間請求返還借款事件，本院判決如左：
    主      文
被告應給付原告新台幣柒拾萬元，及自民國九十年九月五日起至清償日止，按年息百
分之五計算之利息。
訴訟費用由被告負擔。
本判決於原告以新台幣貳拾萬肆仟元為被告供擔保後，得為假執行；但被告如於假
執行程序實施前，以新台幣柒拾萬元為原告預供擔保，得免為假執行。
    事      實
甲、原告方面：
  一、聲明：除假執行擔保金額外，如主文第一項所示。
  二、陳述：
  （一）被告於民國八十七年十一月十三日向原告借款新台幣（下同）二十五萬元，
        原告於同日將上述金額電匯至被告之台灣銀行松山分行帳戶。被告又於八十
        八年一月十三日向原告借貸四十五萬元，原告如數貸與，並持有被告所簽發
        如附表所示面額合計五十五萬元之支票二紙作為借款證明，詎被告迄未清償
        分文。經原告向台北縣樹林市公所調解委員會聲請調解，亦因被告無清償誠
        意致調解不成，原告再以存證信函催告被告，限期一個月清償全部借款，該
        存證信函於九十年八月四日送達被告，惟被告迄今仍置之不理，爰依消費借
        貸及票據法第二十二條第四項利得返還請求權之法律關係，訴請被告返還借
        款七十萬元，及自九十年九月五日起至清償日止，按年息百分之五計算之利
        息。
  （二）被告於八十七年十一月十三日向原告借貸二十五萬元之經過：
        原告已於同日電匯至被告帳戶，有電匯單可證，被告雖一再主張當時不認識
        原告，不可能向原告借貸云云，惟查，被告早於八十七年九月初即簽發支票
        向原告借貸，該票據於同年月十五日兌現，有銀行代收票據紀錄憑條及票據
        兌現存入原告帳戶之存摺可稽。嗣被告再於同年十一月向原告借貸，原告因
        被告前次信用良好，始同意於八十七年十一月十三日再貸與二十五萬元。
  （三）被告向原告借貸四十五萬元之經過：
        證人許美月證稱被告於八十八年十一月要伊幫被告向原告借款四十五萬元，
        證人亦告知原告係被告借貸四十五萬元，因原告要求證人有一筆到期十萬元
        先扣掉才借，被告同意，即簽發二紙支票向原告借貸。依證人之證述，原告
        僅知被告向原告借貸四十五萬元，被告亦同意原告扣除證人前已積欠原告之
        十二萬三千元，再將剩餘之三十二萬七千元如數貸與，被告仍簽發面額共計
        四十五萬元支票二紙作為借款證明，顯見被告願承擔證人許美月對原告所負
        債務。至於被告與證人彼此間如何分配借款金額，非原告所得知悉，被告仍
        應負清償本筆借款四十五萬元之責。
  （四）被告於八十八年一月十三日持面額合計四十五萬元之支票二紙向原告借貸，
        惟該二紙票據均未兌現，被告再以其他支票向原告換票之過程如下：
        被告於八十八年一月十三日向原告借貸四十五萬元，並簽發二紙支票，面額
        各為二十五萬元（下稱編號１支票）及二十萬元（下稱編號２支票），由原
        告交由銀行託收，詎被告未為清償，票據又不獲兌現，乃向原告提出換票之
        要求。編號１之支票到期未兌現，被告另行簽發二張支票，面額各為十萬元
        （下稱編號３支票）、十五萬元（下稱編號４支票），換回編號１支票，原
        告再將該編號３、４支票二紙交由銀行託收。詎編號３支票再度退票，被告
        乃書立切結書保證清償，並取回該支票。又編號４支票亦遭退票，原告不同
        意被告取回，此即附表所示支票。編號２支票亦到期未獲兌現，經被告要求
        原告始同意被告另以面額四十萬元之支票（即編號５支票）換回編號２支票
        ，惟編號５支票到期亦未兌現，此即為附表所示另紙支票。
  （五）被告於九十年十一月二十二日庭訊時自承有收到第一筆二十五萬元，至於四
        十五萬元借款僅收到二十五萬元，依被告之認諾，被告係由原告處因借貸取
        得五十萬元。再依前段所述，被告確實由原告處先後借貸七十萬元，自有清
        償之義務。
  三、證據：提出匯款回條四紙、無摺存入憑條存根一紙、支票二紙、存款不足退票
      單二紙、調解不成立證明書一紙、存證信函暨掛號郵件收件回執各一份、代收
      票據紀錄憑條五紙、切結書一紙、存摺一份（以上均為影本），並聲請傳訊證
      人許美月。
乙、被告方面：
  一、聲明：
  （一）駁回原告之訴及假執行之聲請。
  （二）如受不利判決，願供擔保請准宣告免為假執行。
  二、陳述：
  （一）兩造於八十七年前原素不相識，嗣固因證人許美月債務問題曾與原告幾次晤
        面，惟兩造並無本件借貸往來，兩造先前既不相識，被告豈有可能於八十七
        年十一月十三日向原告借貸二十五萬元之理？而證人許美月迄今尚欠被告四
        百餘萬元，遭被告嚴厲譴責而交惡，其證言部分並非可採，惟其已證稱當時
        兩造並不認識，該筆匯款係證人許美月所借，係許美月向原告借貸匯入被告
        帳戶而返還予被告，原告自難僅憑一紙匯款單片面主張兩造有借貸關係。
  （二）原告復主張被告於八十八年一月十三日向其借貸四十五萬元，且簽發面額合
        計五十五萬元之二紙支票作為借貸證明云云。惟查，原告顯係以間接取得拼
        湊之支票據以請求，設若八十七年十一月十三日被告向原告借貸二十五萬元
        ，則其清償期為何時？憑證又何在？若該二十五萬元未清償，原告於事隔二
        個月後為何願再借被告四十五萬元？既稱借貸四十五萬元，何以簽發面額共
        計五十五萬元之二紙支票交付？且其中十五萬元到期日為八十八年五月十日
        ，而四十萬元支票更改到期日為八十八年六月三十日，何以遲延至八十八年
        九月十四日始經提示？在在均不符通常借貸習慣，足證兩造間並無本件消費
        借貸關係，證人許美月固證稱其於八十八年一月十三日向原告借款四十五萬
        元而將其中二十五萬元返還被告，然除此之外，兩造並無瓜葛，本筆借款應
        為許美月向原告所借，此觀八十八年一月十三日當時原告係將款項匯給許美
        月，並非交付或匯付被告自明。至於本件原告所持有由被告簽發之二紙支票
        ，其中面額四十萬元之支票為證人許美月保管而擅自交付原告處理債務事宜
        ，並非被告向原告借款之憑據。
  （三）票據法第二十二條所謂利得返還請求權，係指依對待性而取得之票據，因罹
        於時效並足認發票人有因該票據未兌現而積極取得利益或應減少而未減少之
        消極利益而言，本件兩造並無借貸關係，被告自無所謂利得之情形，當無返
        還之義務。更何況該四十萬元支票係證人許美月（即原告之債務人）擅將該
        紙保管支票交付，有許美月簽立之切結書為憑，且經被告以認證函催告。足
        見系爭四十萬元支票，原告縱非非法取得，兩造既無對價關係，自無向被告
        主張任何債權之餘地。
  三、證據：提出切結書一份、認證函一份（以上均為影本）。
    理      由
一、原告起訴主張被告於八十七年十一月十三日向其借款二十五萬元，原告於同日將
    上述金額電匯至被告之台灣銀行松山分行帳戶。被告又於八十八年一月十三日向
    原告借貸四十五萬元，原告如數貸與，並持有被告所簽發如附表所示面額合計五
    十五萬元之支票二紙作為借款證明，詎被告迄未清償分文，經原告以存證信函催
    告被告，限期一個月清償全部借款，該存證信函於九十年八月四日送達被告，惟
    被告迄今仍置之不理，爰依消費借貸及票據法第二十二條第四項利得返還請求權
    之法律關係，訴請被告返還借款七十萬元，及自九十年九月五日起至清償日止，
    按年息百分之五計算之利息等語。
二、被告則以：兩造於八十七年前並不相識，被告不可能於八十七年十一月十三日向
    原告借貸二十五萬元，該筆匯款係證人許美月向原告借貸而匯入被告帳戶，用以
    清償其所積欠被告之債務，原告另於八十八年一月十三日貸予之四十五萬元，係
    證人許美月向原告所借用，兩造間並無原告所主張之二筆借貸關係。至於原告所
    持有由被告簽發之二紙支票，其中面額四十萬元之支票為證人許美月保管而擅自
    交付原告，並非被告向原告借款之憑據。又兩造既無借貸關係，被告自無票據法
    第二十二條所謂利得之情形，原告並無得向被告請返還之餘地等語，資為抗辯。
三、本件原告係本於民法消費借貸及票據法第二十二條第四項利得返還請求權之法律
    關係，請求被告返還借款或利得七十萬元，及自九十年九月五日起至清償日止之
    法定遲延利息，訴訟標的雖有數項，然僅有單一之聲明，此種起訴之形態，謂之
    重疊的訴之合併，法院應就原告所主張之數項標的逐一審判，如其中一項請求為
    有理由，即可為原告勝訴之判決，就他項標的無須更為審判，合先敘明。以下即
    就原告所主張之消費借貸關係於兩造間是否成立、被告是否有返還該借款之義務
    等情，審酌如下：
（一）關於八十七年十一月十三日之二十五萬元借款部分：
      原告就其主張其於八十七年十一月十三日借款二十五萬元予被告一節，業據其
      提出該日之匯款回條一紙為證，被告則自認有收受該二十五萬元之款項（見九
      十年十一月二十二日準備程序筆錄），堪認原告已將該消費借貸之金錢交付被
      告。被告雖辯稱兩造當時並不認識，該款係證人許美月向原告所借，僅匯入被
      告帳戶用以清償許美月對被告所負債務云云。惟查，證人許美月證稱：「（問
      ：與兩造有無金錢往來？）有。兩邊都有。我向黃（指原告）借錢，我沒有欠
      被告錢，我跟被告以前有會前的關係後來還清了，我以前有向被告借貸，到目
      前為止都還清了，有欠的只是會錢而已，我向原告借款二百多萬，但跟本件無
      關，與本件有關的是八十八年一月十三日，原告有借我四十五萬元‧‧‧」等
      語，足見證人許美月迄今已未積欠被告債務，亦未對原告負欠本件二十五萬元
      之借款債務。是被告辯稱該二十五萬元係證人許美月向原告所借貸，匯入被告
      帳戶用以清償其所負債務云云，並非可採；原告主張兩造間成立消費借貸契約
      ，該二十五萬元係被告所借用，應負返還之責，即屬有據。
（二）關於八十八年一月十三日之四十五萬元借款部分：
    １原告主張被告另於八十八年一月十三日向其借用四十五萬元，被告同意原告扣
      除證人許美月先前積欠原告之十二萬三千元，再將剩餘之三十二萬七千元貸與
      ，被告則簽發面額共計四十五萬元支票二紙作為借款證明，顯見被告願承擔證
      人許美月對原告所負債務等語，業據其提出匯款回條、無摺存入憑條存根、支
      票、代收票據紀錄憑條、切結書一紙、存摺等件為證。被告對於曾收受該四十
      五萬元中之二十五萬元已自認在卷（見九十年十一月二十二日準備程序筆錄）
      ，惟辯稱係證人許美月向原告借貸用以清償其對被告所負債務等語。惟查，證
      人許美月證稱：「原告有借我四十五萬元，其中二十萬元是我借的，其餘二十
      五萬元是被告託我向原告借的‧‧‧這四十五萬元扣除利息後實際上匯三十二
      萬七千到我的戶頭，扣掉利息後我轉給被告大概有二十萬左右。八十八年一月
      十三日借款當時被告有開兩張支票交給原告，但票面金額我不清楚」、「八十
      八年一月十三日匯到我戶頭的三十二萬七千元，我知道其中的二十萬元是我借
      的，剩下的錢是被告借的我有交給他‧‧‧」、「（問：是否因為妳欠被告錢
      ，所以向原告借錢拿來還給被告？）不是。被告有說錢是他借的。八十八年一
      月十一日被告有要我幫他借四十五萬元，一月十三日我向原告借錢，原告說沒
      有那麼多錢並說妳有一筆錢十萬元到期了，要先扣掉才能借，後來被告有開二
      張票給原告當作分二筆來借，一筆是我借的一筆是被告借的，當時兩造都有同
      意」等語（以上均見九十一年一月七日準備程序筆錄），核與原告所提出之台
      新國際商業銀行八十八年一月十三日國內匯款回條上之匯款金額三十二萬七千
      元相符。依證人前開證言，足見八十八年一月十一日被告曾透過證人向原告借
      款四十五萬元，兩造就此有消費借貸之合意，應屬無疑。又按消費借貸契約，
      固為要物契約，但不以契約成立時現實之交付為必要，若貸與人已將金錢置於
      借用人實力支配之下，而處於借用人得管領之狀態，亦應認為貸與人已將金錢
      交付，其消費借貸契約之要物性，已經具備。故被告雖辯稱原告係將款項匯給
      許美月，足證許美月始為借款人云云，惟依證人所證，兩造係同意原告扣除證
      人先前積欠原告之款項後，依約定將其餘三十二萬七千元匯入證人帳戶，證人
      再將其中部分款項轉交被告，自已生金錢交付之效力。是被告前開所辯，亦非
      可採。
    ２原告另陳稱被告借款當時曾簽發二紙支票，面額各為二十五萬元（即卷內原告
      所提原證五代收票據紀錄憑條上編號１之支票）及二十萬元（即編號２支票）
      ，作為借款證明，編號１之支票到期未兌現，被告另行交付二紙支票，面額各
      為十萬元（即編號３支票）、十五萬元（即編號４支票），換回編號１支票，
      詎編號３支票再度退票，被告乃書立切結書保證清償，並取回該支票，又編號
      ４支票亦遭退票，原告不同意被告取回，此即附表所示支票；編號２支票亦到
      期未獲兌現，被告另以面額四十萬元之支票（即編號５支票）換回編號２支票
      ，惟編號５支票到期亦未兌現，此即為附表所示另紙支票等語，核與其所提出
      之台新國際商業銀行代收票據紀錄憑條四紙、被告出具之切結書一紙相符（被
      告對該切結書並不爭執），證人許美月亦證稱八十八年一月十三日借款當時被
      告有開兩張支票交給原告等語。則原告主張被告借款當時曾簽發代收票據紀錄
      憑條上編號１、２之支票作為借款擔保及證明，嗣經一再換票，其目前持有附
      表所示面額合計五十五萬元之支票二紙等情，應屬可信。被告雖辯稱附表所示
      之該四十萬元支票，係其交付許美月保管，許美月未得其同意將之交付原告，
      該十五萬元支票係其借給許美月等語（以上分見九十年十一月二十二日、同年
      十二月十一日準備程序筆錄），並提出許美月書立之切結書一紙為據。然查，
      證人許美月業已否認曾替被告保管前述支票，或將之交付原告，並證稱簽立切
      結書之意思是該二十萬元係伊向原告所借用等語，被告上開所辯，自非可採。
四、按借用人應於約定期限內，返還與借用物種類、品質、數量相同之物，未定返還
    期限者，借用人得隨時返還，貸與人亦得定一個月以上之相當期間，催告返還，
    民法第四百七十八條定有明文。次按給付有確定期限者，債務人自期限屆滿時起
    ，負遲延責任；遲延之債務，以支付金錢為標的者，債權人得請求依法定利率計
    算之遲延利息，但約定利率較高者，仍從其約定利率，同法第二百二十九條第一
    項、第二百三十三條第一項亦分別規定甚明。本件借款兩造並無約定清償日期，
    然原告曾寄發存證信函予被告催告其於一個月內清償，被告已於九十年八月四日
    收受該存證信函，有原告提出而為被告所不爭之存證信函暨掛號郵件收件回執一
    份在卷可稽，被告自應於該催告返還期間屆滿時負返還本件借款之責，並應自斯
    時起負遲延責任。從而原告依據消費借貸契約之法律關係，請求被告返還借款二
    十五萬元及四十五萬元，合計七十萬元，及自催告期限屆滿翌日即九十年九月五
    日起至清償日止，按年息百分之五計算之利息，為有理由，應予准許。又兩造均
    陳明願供擔保，請求宣告假執行或免為假執行，經核均無不合，爰各酌定相當之
    擔保金額，併准許之。
五、本件判決事證已臻明確，兩造其餘攻擊防禦及舉證，核與判決結果無影響，爰不
    另一一論述，附此敘明。
六、據上論結，本件原告之訴為有理由，依民事訴訟法第七十八條、第三百九十條第
    二項、第三百九十二條，判決如主文。
中　　　華　　　民　　　國　　九十一　　年　　　四　　　月　　　十二　　日
                                        民事第二庭審判長法  官　丁蓓蓓
                                                        法  官  許純芳
                                                        法  官  林庚棟
右為正本係照原本作成
如對本判決上訴，須於判決送達後廿日內向本院提出上訴狀
中　　　華　　　民　　　國　　九十一　　年　　　四　　　月　　　十二　　日
~B法院書記官　劉芳菊
